【裁判字號】    95,訴,93
【裁判日期】    951117
【裁判案由】    租佃爭議
【裁判全文】
臺灣宜蘭地方法院民事判決                95年度訴字第93號
原      告  祭祀公業游聚奎管理人游祈成
                      號
訴訟代理人  乙○○
            林世超律師
被      告  甲○○○
                      號
訴訟代理人  廖學興律師
上列當事人間租佃爭議事件，本院於民國95年11月2日言詞辯論
終結，判決如下：
    主  文
確認原告與被告間就坐落宜蘭縣礁溪鄉○○段二○○地號土地之
租賃關係不存在。
被告應將坐落宜蘭縣礁溪鄉○○段二○○地號土地返還原告。
訴訟費用由被告負擔負擔。
本判決第二項原告以新台幣佰捌拾萬壹仟伍佰肆拾貳元供擔保
後，得假執行，但被告如以新台幣壹仟壹佰肆拾萬肆仟陸佰貳拾
陸元為原告預供擔保，得免為假執行。
    事實及理由
壹、原告主張：
一、被告前向原告承租坐落宜蘭縣礁溪鄉○○段（下稱林尾段）
    200地號土地，雙方並訂有耕地三七五租約，惟被告已荒廢
    多年，任其荒蕪，且於承租耕地上經營檳榔業，堆置雜物，
    此有宜蘭縣礁溪鄉公所民國94年2月24日礁溪農字第
    0940001692號函稱：「有關台端坐落礁溪鄉○○段200地號
    土地，目前有建物數幢，並無檢附依法申請之證明文件，另
    用地有堆置雜物及鋼材，並有部分閒置及經營檳榔攤等營利
    行為，不符合農業用地作農業使用」，及94年9月26日礁溪
    農字第0940011115號函稱：「經審查用地目前有堆置雜物，
    且部分荒蕪，並有鐵皮建物供營業使用（經營檳榔攤），不
    符合農業用地作農業使用之規定」，原告自得依耕地三七五
    減租條例第17條第1項第4款規定終止租約。
二、又「耕地租賃之承租人應自任耕作，承租人違反上述規定，
    時原定租約無效」，耕地三七五減租條例第16條第1項、第2
    項分別定有明文。所謂承租人應自任耕作，係指承租人應以
    承租之土地自己從事耕作之用而言，如承租人變更耕作使用
    目的，改充耕作以外之使用，即屬不自任耕作，又所謂耕作
    ，係指目的在定期（按季、按年）收穫，而施人工於土地以
    栽培農作物而言，如種植稻麥、甘蔗、蕃薯、茶、桑等一般
    農作物，而依該規定之本旨推之自係指全部租約無效，縱有
    部分自任耕作其租約仍屬無效。綜上，本件被告就系爭土地
    上既有不自任耕作情形，依上開說明，原告即分別依耕地三
    七五減租條例第17條第1項第4款規定終止租約，或主張依同
    條例第16條第1項、第2項主張租約無效，並依民法第767 條
    主張無權占有等語。並聲明：確認原告與被告間就坐落宜蘭
    縣礁溪鄉○○段200地號土地之租賃關係不存在，被告應將
    上開土地返還原告，並陳明願供擔保請准宣告假執行。
貳、被告則以：
一、按耕地三七五減租條例第16條第1項所謂不自任耕作，係兼
    指轉租及將耕地借與他人使用，或交換耕作，或承租人自己
    未將租賃物耕作使用，而擅自變更用途，或無正當理由而不
    自任耕作任其荒蕪者而言，再依農業發展條例第3條第12款
    規定：「農業使用：只農業用地依法實際供農作、森林、養
    殖、畜牧、保育及設置相關之農業設施或農舍等使用者。但
    依規定辦理休耕、休養、停養或有不可抗力等事由，而未實
    際供農作、森林、養殖、畜牧等使用者，視為作農業使用。
    」，換言之，依規定辦理「休耕」者，仍屬農業使用，自非
    「不自任耕作者」。又為確保農業生產資源之永續利用，調
    節農業用水及水旱田之利用，並抒解國內農業受進口農產品
    之衝擊，主管機關對農業用地作為休耕之行為應予以獎勵，
    甚至給予補貼。因此，若認為承租人依法申請休耕後，卻構
    成不自任耕作之租賃契約無效事由，此將與鼓勵休耕之相關
    法規目的相違。此外，農業用地若係「因地區性生產不經濟
    而休耕者」，將不課徵荒地稅，而荒地稅之課徵主要就是針
    對「農業用地閒置而不用」之情形。換言之，休耕之農業用
    地既非荒地稅之課稅客體，即不構成「閒置不用」或是「不
    自耕作而任其荒蕪者」。本件被告已分別於92年8月18日、
    93年8月19日、94年8月15日依規定申報休耕，並將礁溪鄉公
    所核備，所以被告係因合法休耕而未於耕地上耕作，並無不
    自任耕作之情事。
二、原告所指述被告經營檳榔攤情事，原告所提供之照片所示，
    僅於系爭耕地之路旁放置刻有檳榔之招牌乙塊，顯然並無販
    售檳榔之建物（檳榔攤）或其他經營之事實，自難認被告有
    變更耕作使用之事實。同時，原告所指述經營檳榔攤之位置
    ，係被告放置農具之臨時設施，而原告指述堆置雜物情事，
    主要亦為相關農具之堆置，自無變更耕地用途之使用情形，
    而系爭耕地上堆置之建材等物品，亦係他人所堆置等語，茲
    為抗辯。並聲明：駁回原告之訴，並陳明如受不利判決，願
    供擔保請准宣告免為假執行，
、不爭執事項：
一、兩造就坐落林尾段200地號土地訂有耕地三七五租約。
二、被告前向礁溪鄉公所就系爭耕地申請農業使用證明書，經礁
    溪鄉公所以94年2月24日礁溪農字第0940001692號函，以系
    爭耕地堆置雜物及鋼材，並有部分閒置及經營檳榔攤行為，
    不予核發。
三、原告前向礁溪鄉公所就系爭耕地申請農業使用證明書，經礁
    溪鄉公所以94年9月16日礁溪農字第0940011115號函，以系
    爭耕地堆置雜物且部分荒蕪，並有鐵皮建物供營業使用（經
    營檳榔攤），不予核發。
四、系爭耕地於94年第2期耕作期經申報礁溪鄉公所核准休耕。
五、兩造因租佃爭議，於94年12月15日、95年3月15日經礁溪鄉
    公所、宜蘭縣政府調處均不成立。
肆、本院之判斷：原告主張被告就所承租之林尾段200地號耕地
    ，有不自任耕作之事實，此為被告所否認，是本件經整理並
    協議簡化爭點為(一)被告是否有耕地三七五減租條例第16條不
    自任耕作之情形？(二)被告是否有耕地三七五減租條例第17條
    第1項第4款非因不可抗力繼續一年不為耕作之情形？茲就兩
    造爭點審酌如下：
一、被告是否有耕地三七五減租條例第16條不自任耕作之情形？
  (一)原告主張被告於系爭耕地上有堆置鋼材及經營檳榔攤之營利
    行為，並提出其先後於94年1月17日、94年3月11日、94年3
    月16日、94年4月11日、94年8月30日、94年11月16日、94年
    11月17日、95年3月29日、95年5月16日、95年5月31日、95
    年6 月1日就系爭耕地及相關鄰地所拍攝之照片為證（上開
    照片業經原告編碼，總計107張照片）。而依編號2、10（94
    年1月17日所攝）、11、12（94年3月11日所攝）、15（94
    年3月16日所攝）、20、22、24、25（94年4月11日所攝）、
    34、35、37（94年8月30日所攝）照片所示，於系爭農地有
    堆置鋼材及放置貨櫃鐵皮屋，貨櫃鐵皮屋旁之道路上並放置
    有一載明「檳榔」之招牌，再於編號39、40（94年11月16日
    所攝）、41、43、44、46（94年11月17日所攝）照片所示，
    其中貨櫃鐵皮屋雖已移置，惟系爭農地仍有放置鋼材等雜物
    ，再於編號48、49、50、51、52、56、57、59、60、61、62
    、63（95年3月29日所攝）、67、68、69、70（95年5月16日
    所攝）、76、77、78（95年5月31日所攝）照片所示，系爭
    農地上堆置有木條、水管用廢棄物、建築用模版等物。而按
    耕地三七五減租條例於72年12月23日公布修正時，於第17條
    第1項增列第4款規定耕地租約在租佃期限未屆滿前，有非因
    不可抗力繼續一年不為耕作之情形者，得終止之。乃對耕地
    承租人消極不為耕作之行為予以規範，而不在同條例第16條
    所稱之不「自任耕作」之列。換言之，耕地三七五減租條例
    於72年12月23日公布修正後，第16條所謂承租人不「自任耕
    作」，應係指承租人有擅自變更用途，未將承租土地供耕作
    使用，或轉租、將承租土地借與他人使用、與他人交換耕作
    等不合耕地租佃目的之「積極行為」而言，同條例第17條第
    1項第4款所稱「非因不可抗力繼續一年不為耕作」，則指承
    租人消極不予耕作，任令荒廢者而言，最高法院分別著有87
    年度台上字第1378號、88年度台上字第1434號、94年度台上
    字第1447號判決可資參照。原告主張被告於系爭農地上有經
    營檳榔攤營利行為及堆置鋼材建物之情形，依原告所提上開
    照片所示，原告指稱貨櫃鐵皮屋之路旁，放置有一書寫「檳
    榔」文字之招牌，被告抗辯貨櫃鐵皮屋係作為僅放置農具之
    臨時設施，而關於貨櫃鐵皮屋內是否有放置檳榔商品及駐有
    人員擔任銷售行為，依原告所提照片均未能顯示，且以原告
    多次前往現場拍攝之情形而言，均未就貨櫃鐵皮屋正面將檳
    榔商品擺設或銷售人員予以拍攝入鏡，以明瞭貨櫃鐵皮屋之
    使用情形，則尚難僅以原告以遠處拍攝貨櫃鐵皮屋，及貨櫃
    鐵皮屋旁放置有檳榔招牌之情形，即認該貨櫃鐵皮屋有作為
    檳榔攤營利之行為。
  (二)次就原告主張被告於系爭土地上有堆置鋼材、水管廢棄物、
    建築用模版等情形，而依前述照片所示，系爭農地部分確有
    次就原告主張被告於系爭土地上有堆置鋼材、水管廢棄物、
    建築用模版之情形，惟按耕地三七五減租條例第16條第1項
    所規定「不自任耕作」之要件，係指承租人有擅自變更用途
    ，未將承租土地供耕作使用，或轉租、將承租土地借與他人
    使用、與他人交換耕作等不合耕地租佃目的之「積極行為」
    而言，被告抗辯系爭農地上之堆置物係遭他人逕自堆放，縱
    有未自行本於占有人之地位請求返還，或請求出租人排除侵
    害交付耕地，仍不符合耕地三七五減租條例地第16條第1項
    不自任耕作之積極行為。關於系爭農地上之堆置物是否為被
    告所放置，按當事人主張有利於己之事實者，就其事實有舉
    證之責任，民事訴訟法第277條前段定有明文，原告所提照
    片於客觀上雖得證明系爭農地上有堆置雜物之情形，但關於
    是否為被告所放置或允許他人放置一節，原告就此部分未能
    提出證據證明，是不能僅以系爭農地上有物品之堆置，推論
    係被告所致，而該當耕地三七五減租條例第16條第1項有不
    合租佃目的之積極行為。
  (三)再原告主張系爭農地上違法建築物一節，經本院95年6月22
    日會同宜蘭地政事務所人員履勘現場，製有履勘筆錄及現場
    照片20張，並經宜蘭地政事務所人員測量現場後，繪製有如
    附圖所示之土地複丈成果圖可參，而依土地複丈成果圖所示
    ，系爭農地僅於西側有一圍網養雞場及豬舍外，並無其他之
    建築物之存在，原告依礁溪鄉公所94年2月24日礁溪農字第
    0940001692號函主張系爭農地上有建物數幢，即屬無據。
  (四)依前述說明，耕地三七五減租條例第16條第1項規定不自任
    耕作之情形，係指承租人有擅自變更耕地用途之積極行為而
    言，原告不能舉證證明被告有積極不自任耕作之情形，其主
    張系爭耕地三七五租約因同條例第16條第2項規定而無效，
    即不足採。
二、被告是否有耕地三七五減租條例第17條第1項第4款非因不可
    抗力繼續一年不為耕作之情形？
  (一)按耕地三七五減租條例第17條第1項第4款規定：「耕地租約
    在租佃期限未屆滿前，非有左列情形之一不得終止：四  非
    因不可抗力繼續一年不為耕作時。」，該項所稱「非因不可
    抗力繼續一年不為耕作」，依前所述，係指承租人消極不予
    耕作，任令荒廢者而言。除依原告前開所提照片中系爭耕地
    上有堆置鋼材、木條、水管用廢棄物、建築用模版等物品外
    ，再依原告所提編號1、4、8、9（94年1月17日所攝）、13
    （94年3月11日所攝）、31、32、34、36（94年8月30日所攝
    ）、53、54（95年3月29日所攝）、74、75（95年5月31日）
    、101、102（95年6月1日所攝）等照片所示，系爭農地部分
    有荒蕪、雜草叢生之情形，相對於同時期鄰地之種植情形，
    依原告所提編號16、17、18（94年3月16日所攝）、27（94
    年4月11日所攝）、28、29、30、38（94年8月30日所攝
    ）、72 、85、86、87、88、89（95年5月31日所攝）、104
    、105、106（95年6月1日所攝）照片所示，相鄰農地上之作
    物均整齊種植，足見系爭農地並無規劃種植作物。被告另抗
    辯系爭農地於94年第2期依法辦理休耕，並非不自任耕作而
    任農地荒蕪，依原告所提行政院農業委員會93年度農業發展
    基金計畫及94年度水旱田利用調整後續計畫工作手冊，宜蘭
    縣第一期休耕期間為3月15日至7月15日，第二期休耕期間為
    8月15日至11月30日，且依上開農業發展基金計畫及水旱田
    利用調整後續計畫工作手冊內容所示「同一農地在同一年度
    辦理休耕，除乾旱、天災等特殊情況外，第一期必須種植綠
    肥作物，第二期作可選擇種植綠肥作物或辦理翻耕以維護地
    力。惟經專案報准之地區第二期作已種植綠肥作物者，第一
    期作得選擇辦理翻耕」，而依原告所提照片，被告未就系爭
    耕地於休耕期間內全部種植綠肥，嗣本院於95年6月22日履
    勘現場，被告於未休耕之期間中，仍於附圖編號B、D種植大
    範圍之綠肥，如依被告所稱其於94年第二期作即依法辦理休
    耕種植綠肥，被告於95年第一期作即無種植綠肥之必要。另
    被告於系爭耕地上如附圖所示編號I、J、H處放置花苗及花
    卉有機土堆，但僅於該區零星堆放花盆（本院勘驗照片編號
    4、8、9、10），依其種植之密度，亦難謂係經營花卉作物
    栽培事業。依前所述休耕時期系爭農地照片及本院於95年6
    月22日履勘時系爭農地之情形，顯見被告於休耕時期內未依
    規定種植綠肥，而於本院履勘時再臨時栽種作物及擺設盆栽
    ，而意圖規避耕地三七五減租條例第17條第1項第4款不自任
    耕作之規定甚明。
  (二)依前述理由肆、一中之說明，系爭農地上有堆置鋼材、水管
    廢棄物、建築用模版等情形，雖不能證明係由被告所放置，
    但按耕地三七五減租條例第17條第1項第4款所稱不自任耕作
    ，雖指承租人消極不予耕作，任令荒廢者而言，如承租人任
    由他人使用，不為異議或為其他討回土地行為，仍屬依同條
    例第17條第1項第4款規定規範內，最高法院著有87年度台上
    字第1378號判決可資參照。被告自94年1月17日至95年5月31
    日此段期間中，對於系爭農地上堆置鋼材、木條、水管用廢
    棄物、建築用模版等物，均未有何索回改善措施，以維護系
    爭耕地農業使用，顯見被告消極任由他人堆置物品於系爭農
    地上而不聞問。又承租人承租耕地非因不可抗力繼續一年不
    為耕作，不問其不為耕作者，係承租耕地之一部或全部，出
    租人均得依耕地三七五減租條例第17條第1項第4款規定終止
    租約，收回全部耕地，最高法院亦著有84年度台上字第1856
    號判決可參，是原告主張被告未依耕地三七五減租條例第17
    條第1項第4款規定自任耕作，而依法終止契約，洵屬有據。
三、綜上所述，原告主張被告違反耕地三七五減租條例第16條第
    1項、第2項之規定，原租約應屬無效，為無理由。另原告主
    張被告未依耕地三七五減租條例第17條第1項第4款規定自任
    耕作，並以準備書狀之送達終止耕地租約，洵屬有據，則其
    請求判決確認兩造關於系爭耕地之租賃關係不存在，被告應
    將系爭耕地返還原告，於法均無不合，應予准許。
四、本判決關於命被告給付部分，兩造分別陳明願供擔保聲請宣
    告假執行或免為假執行，核均無不合，爰分別酌定相當擔保
    金額，予以准許。
五、兩造其餘攻擊防禦方法與判決結果無影響，無一一審究必要
    ，併此敘明。
六、訴訟費用之負擔：民事訴訟法第78條。
中    華    民    國    95    年    11    月    17    日
                          臺灣宜蘭地方法院民事庭
                              法  官  辜  漢  忠
正本與原本無異
如對本判決上訴，須於判決送達後20日內提出上訴狀(須附繕本)
中    華    民    國    95    年    11    月    17    日
                              書記官  陳憲文


司法院資訊處製作；財團法人民間司法改革基金會備份。
